【裁判字號】    99,上易,118
【裁判日期】    990803
【裁判案由】    塗銷所有權移轉登記等
【裁判全文】
臺灣高等法院高雄分院民事判決         99年度上易字第118號
上  訴  人  劉瑩筠即劉慧玲
訴訟代理人  丙○○
被上訴人    甲○○
            乙○
上列二人共同
訴訟代理人  王仁聰律師
上列當事人間請求塗銷所有權移轉登記等事件，上訴人對於民國
99年3 月22日臺灣高雄地方法院98年度訴字第2075號第一審判決
提起上訴，本院於99年7 月20日言詞辯論終結，判決如下：
    主  文
上訴駁回。
第二審訴訟費用由上訴人負擔。
    事實及理由
一、上訴人起訴主張：坐落高雄市○○區○○段四小段710 地號
    土地（下稱系爭土地），原登記為被上訴人乙○單獨所有，
    其中應有部分1/2 於民國79年12月21日以買賣為原因移轉登
    記與訴外人國大飯店股份有限公司（下稱國公司），國
    公司則於80年9 月24日將該1/2 以買賣為原因移轉登記與
    伊，伊自斯時起即與乙○為系爭土地之共有人。又系爭土地
    上之建物即建號3368號門牌號碼高雄市○○區○○街32號（
    下稱系爭建物），原亦於79年7 月20日登記為被上訴人乙○
    單獨所有，而於伊取得系爭土地所有權後，就系爭建物即與
    乙○間有基地租賃關係存在。嗣乙○於95年9 月29日以新台
    幣（下同）750 萬元將其在系爭土地之應有部分及系爭建物
    出賣與被上訴人甲○○，並已收受225 萬元之價金，惟甲○
    ○因乙○無法保證伊不會行使優先購買權，經要求返還價金
    遭拒後，乃起訴請求乙○返還該225 萬元，雙方並於訴訟中
    方調解成立，由乙○返還135 萬元及將系爭建物移轉登記與
    甲○○，此顯係以移轉系爭建物為應返還餘款90萬元之代價
    ，並已於96年4 月3 日辦畢移轉登記。而乙○將系爭建物移
    轉登記與甲○○時，並未依土地法第104 條規定通知伊行使
    優先購買權，則被上訴人間就系爭建物之買賣及移轉登記行
    為，顯已侵害伊之優先購買權，爰依土地法第104 條之規定
    ，提起本訴。並聲明求為命甲○○應將系爭建物於96年4 月
    3 日以調解移轉為原因所為之所有權移轉登記予以塗銷；乙
    ○應於上訴人給付90萬元時，將系爭建物所有權移轉登記與
    上訴人之判決。
二、被上訴人則以：乙○於78年間提供系爭土地全部與訴外人丙
    ○○簽訂合建契約，在該土地上興建建物，系爭建物興建完
    成後由乙○取得所有權，並將系爭土地應有部分1/2 依合建
    契約約定移轉登記與丙○○指定之國公司。嗣被上訴人於
    95年9 月間雖曾就系爭建物及乙○在系爭土地之應有部分以
    750 萬元買賣與甲○○，並收受價金225 萬元，但因乙○無
    法保證上訴人不會行使優先購買權及甲○○要求返還已收價
    金事宜，而於訴訟中調解成立，乙○同意將系爭建物移轉登
    記與甲○○，作為返還90萬元價金之替代方法，則系爭建物
    之移轉登記原因並非買賣，其為明確，自無行使優先購買權
    之問題。況系爭土地與系爭建物間並無租賃關係存在，上訴
    人亦不符合土地法規定優先購買權之要件等語，資為抗辯。
三、原審經審理後，駁回上訴人全部請求。上訴人提起上訴，並
    於本院聲明：(一)原判決廢棄。(二)甲○○應將系爭建物於96年
    4 月3 日以調解移轉為原因所為之所有權移轉登記予以塗銷
    。(三)乙○應於上訴人給付90萬元後，將系爭建物所有權移轉
    登記與上訴人。(四)第一、二審訴訟費用由被上訴人負擔。被
    上訴人則聲明：(一)上訴駁回。(二)第二審訴訟費用由上訴人負
    擔。
四、兩造爭執及不爭執事項：
  (一)不爭執部分：
  1.坐落高雄市○○區○○段四小段710 地號土地，原登記為乙
    ○單獨所有，嗣乙○於78年間提供該土地與訴外人丙○○合
    建房屋，於合建完成後，其中應有部分1/2 於79年12月21日
    以買賣為原因移轉登記與國公司，國公司則於80 年9月
    24日將該1/2 以買賣為原因移轉登記與上訴人，上訴人自斯
    時起即與乙○為系爭土地之共有人。有土地登記謄本、異動
    索引及合建契約在卷可稽。
  2.系爭土地上之建物即建號3368號門牌號碼高雄市○○區○○
    街32號，於依上合建契約建完成後，於79年7 月20日辦理第
    一次所有權登記為乙○單獨所有。嗣乙○於95年9 月29日以
    750 萬元將其在系爭土地之應有部分及系爭建物出賣與甲○
    ○，並已收受225 萬元之價金，惟甲○○因乙○無法保證上
    訴人不會行使優先購買權，經要求返還價金遭拒後，乃起訴
    請求乙○返還該225 萬元，雙方並於訴訟中調解成立（原審
    96年度雄調字第124 號），由乙○返還135 萬元及將系爭建
    物移轉登記與甲○○。其中系爭建物於96年4 月3 日以調解
    移轉為原因辦理移轉登完畢，而乙○則再於96年6 月20日以
    買賣為原因將其在系爭土地之應有部分移轉登記與甲○○。
    有建物登記謄本、異動索引及原審96年度雄調字第124 號調
    解筆錄在卷可憑。
  3.乙○於96年4 月及6 月間將系爭建物及系爭土地應有部分移
    轉登記與甲○○時，並末通知上訴人是否行使優先購買權。
  (二)爭執部分：
  1.上訴人是否符合土地法第104 條所定優先購買權之要件。
  2.上訴人得行使時，其應支付之價金為若干。
五、上訴人是否符合土地法第104 條所定優先購買權之要件部分
    ：
  (一)本件上訴人係主張其就系爭建物有土地法第104 條所規定之
    優先購買權，並係主張其為系爭建物坐落基地即系爭土地之
    所有人（共有人），而系爭建物與系爭土地間有租賃關係存
    在，被上訴人則否認上訴人所稱之租賃關係存在。而因土地
    法第104 條所規定之懮先購買權係以租賃關係合法存在為要
    件（最高法院69年台上字第945 號判例意旨參照），則租賃
    關係之有無即為本件之先決條件，亦即若有租賃關係存在，
    始有進一步審理被上訴人間就系爭建物所為移轉登記之性質
    為買賣或非買賣，而若無租賃關係存在，縱被上訴人間就系
    爭建物所為移轉登記之性質為買賣，上訴人仍無從行使優先
    購買權，先予說明。
  (二)本件上訴人主張有租賃關係存在，係以民法第425 條第1 項
    、第425 條之1 、最高法院48年台上字第1457號判例及73年
    5 月8 日第5 次民事庭會議決議為其論據。而依上開論據，
    上訴人之主張為：(1)系爭建物及系爭土地原均同屬乙○一人
    所有。(2)乙○將系爭土地應有部分1/2 移轉登記與莊國正指
    定之國公司所有後，國公司依民法第425 條之1 第1 項
    、上述判例及決議意旨，即可推定乙○所有之系爭建物與國
    公司所有之系爭土地間有租賃關係存在。(3)國公司將系
    爭土地應有部分1/2 移轉登記與上訴人後，上訴人依民法第
    425 條第1 項及上開決議意旨，即承受國公司與乙○間之
    租賃關係。(4)乙○出賣系爭建物與甲○○時，上訴人得依上
    開承受之租賃關係主張就系爭建物有優先購買權。然查：
  1.按土地及其土地上之房屋同屬一人所有，而僅將土地或僅將
    房屋所有權讓與他人，或將土地及房屋同時或先後讓與相異
    之人時，土地受讓人或房屋受讓人與讓與人間或房屋受讓人
    與土地受讓人間，推定在房屋得使用期限內，有租賃關係。
    雖為民國88年4 月21日修正，並於89年5 月5 日施行之民法
    第425 條之1 第1 項所明定，但依民法債編施行法第1 條規
    定，並不適用於修正施行前之已發生之法律關係。而本件乙
    ○取得系爭建物所有權之日期為79年7 月20日，移轉系爭土
    地應有部分1/2 與國公司之日期為79年12月21日，均在上
    開民法債編修正公布施行前，依上開條文規定，自不得據以
    主張適用民法第425 條之1 第1 項規定，而推定乙○與國
    公司間有租賃關係存在，上訴人此部分主張，尚屬無據。
  2.惟上開民法第425 條之1 第1 項之規定，雖不得直接適用，
    但修正前即已存在之上開判例及決議，均認定此種情形，除
    有特別情事外，應推斷有默許房屋得繼續使用土地之意思（
    判例意旨），並說明其受推斷之法律關係性質當屬租賃（決
    議內容）。而上開法條之修正立法理由，亦表明係將上開原
    來實務見解所示之法律效果予以明文化。可見在民法修正施
    行前，此類法律行為係受推定為租賃關係，況法律行為雖發
    生於法律修正前，若其基礎事實與修正後之規定內容相同，
    且所欲規範之目的亦屬一致，則於判斷修正前法律行為之效
    果時，應得將修正後之法律規定，採為法理之解釋，並援引
    適用，以維持法律效果之衡平。本件乙○將系爭土地應有部
    分1/ 2移轉登記與國公司之日期雖在上開條文修正施行前
    ，但修正施行之目的既在於將修正前判例及決議所示之法律
    效果予以明文化，而此項法律效果亦符合此類法律行為規範
    之目的，則上訴人據以主張仍得適用上開判例及決議而受推
    定有租賃關係存在，即屬可採，被上訴人抗辯並無租賃關係
    存在，尚難採信。
  3.然依上開說明，本件租賃關係之存在，係屬受推定之狀態，
    且依判例意旨及決議內容所示，均表明如有特別情事時，即
    可不受推定，但應由當事人舉證證明之。又系爭土地原為乙
    ○所有，因於78年間與丙○○簽訂合建契約，約定由乙○提
    供該筆土地與丙○○合建，並由丙○○負責規劃設計及與建
    （嗣丙○○則連同將同段689 、690 地號土地規劃為基地，
    而興建5 層樓房1 棟及18層大廈1 棟，其中5 層樓房即為系
    爭建物），乙○可取得其自有土地即系爭土地上之系爭建物
    所有權，丙○○則取得系爭土地應有部分1/2 及地下室產權
    ，有該合建契約在卷可稽，並為兩造所不爭執。嗣系爭建物
    興建完成後，於79年7 月20日辦理建物所有權第1 次登記，
    由乙○取得所有權，乙○則依合建契約約定，將系爭土地應
    有部分1/2 於79年12月21日移轉登記與丙○○指定之國公
    司（丙○○自陳其為實際負責人），亦有地政機關檢送之異
    動索引資料在卷可憑，且為兩造所不爭執。則從上開乙○將
    系爭土地應有部分1/2 移轉登記與國公司之原因事實觀之
    ，乙○係為履行合建契約而移轉原屬其所有，並為系爭建物
    基地之系爭土地應有部分與國公司，甚為明確。就此而言
    ，乙○既係基於履行合建契約之意思而為移轉，並基於合建
    契約之約定而取得以自有土地為基地之系爭建物所有權，且
    無其他與丙○○間權利義務之調整（例如就另棟18層部分取
    得利益等），可見其於移轉系爭土地應有部分與國公司時
    ，並無與國公司成立租賃關係之效果意思，而係單純在合
    建契約下取得系爭建物並保有系爭土地部分所有權，至國
    公司之取得系爭土地之產權，亦係基於合建契約之約定，自
    亦無成立租賃關係之效果意思，且此項解釋，不僅符合該合
    建契約之目的，與當事人間權利義務之衡平亦無違背，況上
    訴人除援引上開條文、判例及決議所稱受推定之租賃關係外
    ，並無提出其他足以佐證確有成立租賃關係之論據。本院經
    斟酌後，認被上訴人所稱因係基於合建契約而為移轉登記，
    並無成立租賃關係之效果意思，屬特別情事而不受推定有租
    賃關係效果之拘束，應可採信。上訴人認有租賃關係之主張
    ，並不足採。
  4.依上所述，乙○在移轉系爭土地應有部分1/2 與國公司時
    ，與國公司間既無成立租賃關係，則上訴人自無從經由國
    公司之移轉登記而承受及主張與乙○間有租賃關係存在，
    自亦無從基於租賃關係而得行使土地法第104 條之優先購買
    權，且縱認被上訴人間就系爭建物移轉登記之性質為買賣，
    上訴人仍無優先購買權可得行使，本院就此屬性部分，亦無
    為審酌認定之實益。
六、又因上訴人並無行使優先購權之權利，則就「上訴人得行使
    時，其應支付之價金為若干」之爭點部分，本院即不再論述
    ，併予說明。
七、綜上所述，本件上訴人主張其所有之系爭土地就乙○所有之
    系建物有租賃關係存在，而得行使優先購權，並不足採，被
    上訴人抗辯不符合優先購買權之要件，應屬可信。從而，上
    訴人本於土地法第104 條優先購買權之規定，請求被上訴人
    甲○○應將系爭建物以調解移轉為原因所為之所有權移轉登
    記予以塗銷，並命乙○應於上訴人給付90萬元後，將系爭建
    物所有權移轉登記與上訴人，均無理由，不應准許。原審為
    上訴人敗訴之判決，理由雖與本院不同，但結論並無不合。
    上訴意旨指摘原判決不當，求予廢棄改判，為無理由，應予
    駁回。
八、據上論結：本件上訴為無理由，依民事訴訟法第449 條第2
    項、第78條，判決如主文。
中    華    民    國    99    年    8     月    3     日
                            民事第一庭
                                審判長法官  黃金石
                                法      官  林健彥
                                法      官  林紀元
以上正本證明與原本無異。
本件不得上訴。
中    華    民    國    99    年    8     月    3     日
                                書  記  官  吳華榮

司法院資訊處製作；財團法人民間司法改革基金會備份。
